【裁判字號】    99,簡抗,8
【裁判日期】    990630
【裁判案由】    給付加盟金等
【裁判全文】
臺灣高雄地方法院民事裁定               99年度簡抗字第8號
抗  告  人  乙○○○○○○○○.
相  對  人  東森電視事業股份有限公司
法定代理人  甲○○
上列抗告人因與相對人間請求給付加盟金事件，對於中華民國99
年3 月25日本院鳳山簡易庭99年度鳳簡字第274 號裁定提起抗告
，本院裁定如下：
    主  文
原裁定廢棄。
相對人之聲請駁回。
抗告費用由相對人負擔。
    理  由
一、按當事人得以合意定第一審管轄法院；惟如當事人之一造為
    法人或商人，依其預定用於同類契約之條款而成立，按其情
    形顯失公平者，他造於為本案之言詞辯論前，得聲請移送於
    其管轄法院，民事訴訟法第24條第1項前段、第28條第2項前
    段分別定有明文。考其立法意旨，在於當事人之一造為法人
    或商人時，通常占有經濟上之強勢地位，如因契約涉訟而須
    赴被告之住、居所地應訴，無論在組織及人員編制上，均尚
    難稱有重大不便。如法人或商人以預定用於同類契約之債務
    履行地或合意管轄條款，與非法人或商人之他造訂立契約時
    ，他造就此類條款表面上雖有締約與否之自由，實際上幾無
    磋商或變更之餘地，則一旦因該契約涉訟，他造即必須遠赴
    法人或商人以定型化契約所預定之法院應訴，在考量應訴之
    不便，且多所勞費等程序上不利益之情況下，經濟上弱勢者
    往往被迫放棄應訴之機會，如此不僅顯失公平，並某程度侵
    害經濟上弱勢者在憲法上所保障之訴訟權，於是特別明文排
    除合意管轄規定之適用，俾在不影響當事人程序利益及浪費
    訴訟資源之情況下，賦予非法人或商人之他造於為本案之言
    詞辯論前，得聲請移送於其管轄法院之權利。因此，在無其
    他特別審判籍管轄法院之適用時，法院受理此種移轉管轄之
    聲請，自應依民事訴訟法第1條 「以原就被」原則定管轄法
    院。
二、本件抗告意旨略以：第24條之合意管轄，如當事人之一造為
    法人或商人，依其預定用於同類契約之條款而成立，按其情
    形顯失公平者，他造於為本案之言詞辯論前，得聲請移送於
    其管轄法院，民事訴訟法第28條第2 項定有明文。本件相對
    人係國內有限電視業之巨擘，資本額高達新台幣（下同）10
    0 億元，依上開條文所示，屬法人或商人，且兩造訂立系爭
    加盟契約時，雖合意由台北地方法院為第一審管轄，然此為
    相對人預先擬訂之定型化契約。再者，本案紛爭其需舉證相
    對人未盡加盟連鎖母體應盡之義務而需傳訊證人，應由加盟
    店所在地即抗告人之住所地進行本件訴訟較為便利，況抗告
    人患有膽管癌，實不宜舟車勞頓，是本件訴訟移送台灣台北
    地方法院，顯失公平，為此爰依法提起抗告，請求廢棄原裁
    定等語。
三、經查：查兩造所簽訂之加盟店經營契約書第21條約定，乃係
    直接記載合意台灣台北地方法院為第一審管轄法院，並非訂
    約時始另行填載，可見抗告人訂約時，對於管轄法院實際上
    幾無磋商或變更之餘地。且抗告人戶籍地及居所地均在高雄
    縣仁武鄉，可見抗告人日常生活作息之地點均在高雄地區，
    本件抗告人雖獨資經營高雄縣立天鵝堡托兒所，然托兒所並
    非營利事業，有內政部（80）台內社字第895683號函文附卷
    可考（見本院卷第25頁），而相對人既為法人，抗告人相較
    居於經濟弱者之地位，經此涉訟，抗告人必須遠赴相對人以
    加盟店經營契約書預定之法院應訴，自有失公平。從而，揆
    諸前揭規定及說明，本件應排除合意管轄法院規定之適用；
    且在無其他特別審判籍管轄法院之適用時，依民事訴訟法第
    1 條第1 項「以原就被」原則之規定，本院對於本案自有管
    轄權。從而，原審法院將本案裁定移送台灣台北地方法院管
    轄，容有違誤，抗告意旨指摘原裁定不當求予廢棄，為有理
    由，爰由本院廢棄原裁定改判如主文第二項所示。
四、依民事訴訟法第436 條之1 第3 項、第492 條、第95條、第
    78條，裁定如主文。
中    華    民    國    99    年    6     月    30    日
                  民事第三庭 審判長法  官  朱玲瑤
                                   法  官  藍家慶
                                   法  官  洪能超
上為正本係照原本作成。
本件不得抗告。
中    華    民    國    99    年    6     月    30    日
                                   書記官  火秋予

司法院資訊處製作；財團法人民間司法改革基金會備份。
